臺灣新北地方法院民事判決
111年度訴字第1403號
原      告  張維學  
                      居新北市○○區○○路○段000號1樓  被      告  駱清波    住○○市○○區○○路00號
            陳秀蘭  
共     同
訴訟代理人  李昊沅律師
複代理  人  李龍生律師
上列當事人間請求損害賠償事件，經本院於民國111年11月2日言
詞辯論終結，判決如下：
    主  文
原告之訴駁回。
訴訟費用由原告負擔。
   事實及理由
一、原告主張：被告駱清波為社團法人新北市獸醫公會(下稱系
    爭公會)理事長，被告陳秀蘭為系爭公會幹事（下合稱被告2
    人），其等以系爭公會名義發出民國106年12月07日新北獸
    師波字第10600290號函（下稱系爭函文），依系爭函文說明
    三所示內容「三、貴局指陳本分區代表選舉諸多不合理且違
    反秘密投票原則乙節，澄覆如下：（一）、當日投票人數已
    達法定人數標準，檢舉人已完成領票且完成投票程序，並於
    投票完成後始妨礙會場秩序、在場監視各會員投票及擾亂會
    議進行，因此造成當日會場秩序混亂，主席經在場大多數會
    員同意後，宣布選舉程序照常進行。（二）、若說會議程序
    有瑕疵，即為當時沒立即宣布取消鬧場之檢舉人之選舉權，
    並禁止出席本次選舉」，原告於109年3月19日始知被告2人
    於系爭函文指述原告「鬧場」，「鬧場」是無緣無故的擾亂
    會議，惟原告並未擾亂會議，亦無鬧事或造成會場秩序混亂
    。被告2人上開對原告之抹黑造謠，使原告之評價受到貶損
    ，受有名譽權之損害及精神上痛苦，爰依民法第184、185、
    195條之規定提起本件訴訟等語，並聲明：被告應連帶給付
    原告新臺幣（下同）51萬元及自起訴狀繕本送達翌日起至清
    償日止，按年息百分之5計算之利息。
二、被告則以：系爭函文係原告向新北市政府社會局提出檢舉後
    ，新北市政府社會局於106年11月27日以新北社團字第10622
    340481號函(下稱106年11月27日函文)令系爭公會提出說明
    之回函。系爭函文固為被告2人所共同撰寫，然系爭函文內
    容未逸脫社會所容許言論自由之範圍，且系爭公會選舉事務
    屬公眾事務，為可受公評之事，系爭函文內容亦未損害原告
    之名譽。且系爭函文非對外公開之言論，亦未具體指名原告
    姓名，其中均以檢舉人做為代名，顯難具體特定或造成原告
    名譽於社會上評價受到貶損之可能。又系爭公會以系爭函文
    函復新北市政府社會局，新北市政府社會局必將回覆之內容
    轉知檢舉人，則原告應於106年12間即已知悉系爭函文，原
    告於111年3月15日提起本件訴訟顯已罹於時效等語，資為抗
    辯，並聲明：原告之訴駁回。
三、原告主張被告2人以系爭公會名義撰擬系爭函文，系爭函文
    說明三、（二）所示內容「三、貴局指陳本分區代表選舉諸
    多不合理且違反秘密投票原則乙節，澄覆如下：二、若說會
    議程序有瑕疵，即為當時沒立即宣布取消鬧場之檢舉人之選
    舉權，並禁止出席本次選舉」等情，業據其提出系爭函文在
    卷可參（見本院卷一第33頁），且為被告2人所不爭執，自
    堪信為真實。
四、原告復主張系爭函文三、（二）所示內容指述原告「鬧場」
    ，侵害原告名譽權，致原告受有精神上痛苦，被告2人應賠
    償非財產上損害等情，為被告2人否認，並以前開情詞置辯
    ，是本件爭點厥為：被告2人所為系爭函文三、（二）之內
    容是否故意侵害原告名譽之侵權行為？原告依據民法第184
    條第1項前段、第185條、第195條第1項規定請求被告2人賠
    償損害51萬元，有無理由？
　㈠按民法第184條第1項前段規定：因故意或過失，不法侵害他
    人之權利者，負損害賠償責任。第195條第1項規定：不法侵
    害他人之身體、健康、名譽、自由、信用、隱私、貞操，或
    不法侵害其他人格法益而情節重大者，被害人雖非財產上之
    損害，亦得請求賠償相當之金額。其名譽被侵害者，並得請
    求回復名譽之適當處分。另按言論自由為人民之基本權利，
    憲法第11條有明文保障，國家應給予最大限度之維護，俾其
    實現自我、溝通意見、追求真理及監督各種政治或社會活動
    之功能得以發揮。惟為兼顧對個人名譽、隱私及公共利益之
    保護，法律尚非不得對言論自由依其傳播方式為合理之限制
    。刑法第310條第1項及第2項誹謗罪即係保護個人法益而設
    ，為防止妨礙他人之自由權利所必要，符合憲法第23條規定
    之意旨。至刑法同條第3項前段以對誹謗之事，能證明其為
    真實者不罰，係針對言論內容與事實相符者之保障，並藉以
    限定刑罰權之範圍，非謂指摘或傳述誹謗事項之行為人，必
    須自行證明其言論內容確屬真實，始能免於刑責。惟行為人
    雖不能證明言論內容為真實，但依其所提證據資料，認為行
    為人有相當理由確信其為真實者，即不能以誹謗罪之刑責相
    繩，有大法官釋字第509號解釋（下稱第509號解釋）可稽。
    又言論自由及名譽，均為憲法所保障之基本權利，二者發生
    衝突時，對於行為人之刑事責任，現行法制之調和機制係建
    立在刑法第310條第3項「真實不罰」及第311條「合理評論
    」之規定，及第509號解釋所創設合理查證義務的憲法基準
    之上，至於行為人之民事責任，民法並未規定如何調和名譽
    保護及言論自由，固仍應適用侵權行為一般原則及第509號
    解釋創設之合理查證義務外，上述刑法阻卻違法規定，亦應
    得類推適用。詳言之，涉及侵害他人名譽之言論，可包括事
    實陳述與意見表達，前者具有可證明性，後者則係行為人表
    示自己之見解或立場，無所謂真實與否。行為人之言論雖損
    及他人名譽，惟其言論屬陳述事實時，如能證明其為真實，
    或行為人雖不能證明言論內容為真實，但依其所提證據資料
    ，足認為行為人有相當理由確信其為真實者；或言論屬意見
    表達，如係善意發表，對於可受公評之事，而為適當之評論
    者，不問事之真偽，均難謂係不法侵害他人之權利，尚難令
    負侵權行為損害賠償責任（最高法院97年度臺上字第970號
    裁判意旨參照）。次按當事人主張有利於己之事實者，就其
    事實有舉證之責任，民事訴訟法第277條前段定有明文。又
    按侵權行為之成立，須行為人因故意過失不法侵害他人權利
    ，亦即行為人須具備歸責性、違法性，並不法行為與損害間
    有相當因果關係，始能成立，且主張侵權行為損害賠償請求
    權之人，對於侵權行為之成立要件應負舉證責任。
　㈡查，被告2人共同為系爭函文三、（二）之內容之事實，為被
    告2人所不爭執。而系爭函文之發文始末係因原告前對系爭
    公會於106年9月27日召開之第18屆第5分區會員會議（下稱
    系爭會議）是否具有程序瑕疵有所爭執，原告復以檢舉人之
    身分向新北市政府社會局提出陳情，嗣經社會局函詢系爭公
    會後，系爭公會始為系爭函文內容之回覆，有新北市政府社
    會局111年8月10日新北社團字第1111472691號函在卷可佐（
    見本院卷一第159至160頁），此部分事實，先予認定。而系
    爭會議是否具有程序瑕疵乙情，經原告以系爭會議違反人民
    團體選舉罷免辦法第15條規定，對系爭公會提出確認系爭會
    議及選舉無效之訴，經本院以106年度訴字第3842號判決原
    告之訴駁回，原告不服提出上訴，經臺灣高等法院以108年
    度上字第697號判決廢棄原審判決。判決系爭會議所為之會
    員代表當選之決議，應予撤銷（下稱另案），業經本院調閱
    另案卷宗核閱屬實。觀諸兩造於另案中各自之陳述及相關證
    人之證述：原告於另案中主張：系爭會議出席人數未達會員
    人數1/2以上、未於指定場所圈寫選票等具違反法規範等事
    由，其當場提出異議，系爭公會之法定代理人即被告駱清波
    卻置之不理（見另案即本院106年度訴字第3842號卷，下稱
    【另案原審卷】，卷一，第423頁）；被告駱清波即系爭會
    議主席於另案證述：原告有於其第一次宣布人數時提出異議
    ，故其待人數到齊後，再次宣布出席人數有過半數，才開始
    選舉；當日原告在領完選票且投完票後才對於未設置投票櫃
    提出異議，但選舉已經進行到一半，故在場決議即是仍按照
    選舉程序進行完畢等語（見另案原審卷二第31至33頁）；被
    告陳秀蘭即系爭公會幹事於另案證述：駱清波有於系爭會議
    召開時宣布出席人數，原告隨即提出人數不足之異議，嗣駱
    清波開始聯繫會員並取得2張委託書後，隨即表示出席人數
    已足夠而開始會議，當日原告並有提及駱清波未指定圈所場
    所而有違法，但後續會員仍決議繼續完成投票等語（見另案
    原審卷一第484至485頁）；參與系爭會議之證人陳俊傑、范
    成棟則均證述原告於主席駱清波第1次宣布出席人數後，即
    對系爭會議之出席人數未過半數，當場向主席駱清波表示異
    議，主席駱清波隨即撥打電話催促會員前來開會，後駱清波
    取得2張委託書後宣布開始選舉，進而發放選票等語（見另
    案原審卷一第399、401頁；另案臺灣高等法院108年度上字
    第697號卷，下稱【另案高院卷】，第138至139、142至143
    頁），勾稽其等供述可知，原告於系爭會議決議前針對系爭
    會議之出席人數未過半數乙節，當場向主席即被告駱清波表
    示異議，被告駱清波即當日主席認其取得委託書後已達法定
    人數要求，便再次宣布出席人數已過半後即行選舉完畢，足
    認兩造就系爭會議程序合法與否確曾出現不同意見，原告以
    系爭會議出席人數不足為由制止被告駱清波繼續進行會議，
    被告駱清波再取得其餘委託書後便持續完成系爭會議等情，
    應堪認定。
  ㈢再被告2人撰擬系爭函文之內容應係發文日期即106年12月7日
    前所為，斯時另案尚未作出判決結果，則其等主觀認系爭會
    議已達法定出席人數，程序上尚屬適法而可開會乙情，非無
    可能，是其等對於社會局詢問系爭會議瑕疵時而為系爭函文
    內容，其中系爭函文三、（二）所指「鬧場」之言論，乃係
    就原告指摘系爭會議未定法定人數標準而中斷會議進行之舉
    ，所為之主觀意見表達，而系爭會議未定法定人數標準而需
    中斷乙事，涉及會議進行之公共利益，為可受公評之事，而
    被告2人亦未虛構杜撰事實，聽聞之人當可本於對客觀事實
    之認知而有所評斷，雖其中夾雜被告2人之主觀評論，然依
    系爭函文內容，衡諸當時現場狀況、原告言行及兩造爭執之
    情形，尚屬對於會議程序事項可受公評之事為適當評論，難
    認足以使原告在社會上之評價受貶損。再細譯系爭函文三、
    （二）之內容，核其文字，乃被告2人針對系爭會議違反法
    規範之澄清，並陳述其個人評論檢舉人當日妨礙系爭會議進
    行之意見，且陳述對象僅為新北市政府社會局，內容無隻字
    片語提及原告，原告亦未舉證被告2人曾將系爭函文散布予
    新北市政府社會局以外第三人，以使第三人誤認原告有為鬧
    場之情事，實難據此而認被告2人有藉系爭函文故意侵害原
    告名譽權之情。此外，原告就被告2人為系爭函文內容對其
    名譽權構成不法侵害，復未提出其他舉證，揆諸前開判決意
    旨及說明，原告即不能請求被告2人負侵權行為損害賠償責
    任。本院既未認定原告就此部分對被告2人有侵權行為損害
    賠償請求權，自無庸就被告2人所提時效抗辯加以審酌論斷
    ，附此敘明。
五、綜上所述，原告主張被告2人侵害其名譽權，依民法第184條
    第1項前段、第2項、第185條及第195條規定，請求被告2人
    連帶賠償51萬元，及自起訴狀繕本送達翌日起至清償日止，
    按年息5％計算之利息，為無理由，不應准許。
六、本件事證已臻明確，兩造其餘之攻擊或防禦方法及所提之證
    據，經本院斟酌後，認為均不足以影響本判決之結果，爰不
    逐一論列，附此敘明。
七、訴訟費用負擔之依據：民事訴訟法第78條。　　
中　　華　　民　　國　　111 　年　　11　 月　　 30　　日
                  民事第六庭    法　官  陳幽蘭
以上正本係照原本作成
如對本判決上訴，須於判決送達後20日內向本院提出上訴狀。如
委任律師提起上訴者，應一併繳納上訴審裁判費。
中　　華　　民　　國　　111 　年　　12　　月　　2　　日
                                書記官　李淑卿